ACORDAO-COMPLETO-2307444

ACÓRDÃO 1636/2019 ATA 4/2019 - PRIMEIRA CÂMARA

VISTOS, relatados e discutidos estes autos de tomada de contas especial instaurada pelo Fundo Nacional de Desenvolvimento da Educação em desfavor do Instituto Palmares de Direitos Humanos - IPDH/RJ e da Sra. Maria Catarina Silva de Paula, presidente dessa entidade à época da ocorrência dos fatos ora sob apuração, em razão da omissão no dever de prestar contas dos recursos repassados por meio dos Convênios 828.003/2006 (cujo objeto era a alfabetização de jovens e adultos, com idade superior a quinze anos, objetivando reduzir o número de analfabetos no país e contribuir para a inclusão social dessas pessoas) e 844.169/2006 (cujo objeto era a assistência financeira direcionada à promoção de ações para que os jovens de baixa renda pudessem ser incluídos no mercado de trabalho, no âmbito do Projeto Escola de Fábrica) ,
	ACORDAM os Ministros do Tribunal de Contas da União, reunidos em sessão da Primeira Câmara, diante das razões expostas pelo Relator, em:
		9.1. considerar revel o Instituto Palmares de Direitos Humanos - IPDH/RJ, para todos os efeitos, dando-se prosseguimento ao presente processo, nos termos do art. 12, § 3º, da Lei 8.443/1992;
	9.2. com fundamento nos arts. 1º, I, 16, III, alíneas "a" e "c", 19 e 23, III, da Lei 8.443/1992, julgar irregulares as contas do Instituto Palmares de Direitos Humanos - IPDH/RJ e da Sra. Maria Catarina Silva de Paula e condená-los solidariamente ao pagamento das quantias a seguir especificadas, com a fixação do prazo de quinze dias, a contar do recebimento das notificações, para comprovarem perante o Tribunal, na forma disposta no art. 214, III, alínea "a", do Regimento Interno desta Corte de Contas, o recolhimento das dívidas aos cofres do Fundo Nacional de Desenvolvimento da Educação - FNDE, atualizadas monetariamente e acrescidas dos juros de mora, calculados a partir das datas discriminadas até as datas dos efetivos recolhimentos, na forma prevista na legislação em vigor, abatendo-se, na oportunidade, os valores eventualmente ressarcidos:
	VALOR ORIGINAL (R$) 
	DATA DA OCORRÊNCIA
	TIPO

	1.307.592,00
	28/5/2007
	Débito

	71.279,90
	28/5/2007
	Débito

	29.996,70
	30/5/2007
	Débito

	66.966,71
	26/9/2014
	Crédito

9.3. aplicar à Sra. Maria Catarina Silva de Paula e ao Instituto Palmares de Direitos Humanos, individualmente, a multa prevista nos arts. 57 da Lei 8.443/1992 e 267 do Regimento Interno do TCU, no valor de R$ 100.000,00 (cem mil reais) , com a fixação do prazo de quinze dias, a contar do recebimento das notificações, para comprovarem perante o Tribunal, em conformidade com o estabelecido no art. 214, III, alínea "a", do Regimento Interno do TCU, o recolhimento das dívidas aos cofres do Tesouro Nacional, atualizadas monetariamente desde a data deste acórdão até as datas dos efetivos recolhimentos, se forem pagas após o vencimento, na forma da legislação em vigor;
	9.4. autorizar, desde logo, caso seja requerido, o pagamento parcelado das importâncias devidas em até 36 (trinta e seis) parcelas, nos termos do art. 217 do Regimento Interno do TCU;
	9.5. autorizar, desde logo, nos termos do art. 28, II, da Lei 8.443/1992, a cobrança judicial das dívidas, caso não sejam atendidas as notificações;
	9.6. dar ciência deste acórdão ao Procurador-Chefe da Procuradoria da República no Estado do Rio de Janeiro, nos termos dos arts. 16, § 3º, da Lei 8.443/1992 e 209, § 7º, do Regimento Interno do TCU, para a adoção das medidas que entender cabíveis.

Tomada de Contas Especial. Convênios. Fundo Nacional de Desenvolvimento da Educação - FNDE. Alfabetização de jovens e adultos e inclusão no mercado de trabalho de jovens de baixa renda. Omissão no dever de prestar contas.

Primeira Câmara

Fundo Nacional de Desenvolvimento da Educação.

3. Responsáveis: Instituto Palmares de Direitos Humanos - IPDH/RJ (CNPJ 35.809.409/0001-38) e Maria Catarina Silva de Paula (CPF XXX.633.877-XX).

13.1. Ministros presentes: Walton Alencar Rodrigues (Presidente), Benjamin Zymler (Relator) e Vital do Rêgo.
13.2. Ministro-Substituto convocado: Augusto Sherman Cavalcanti.
13.3. Ministro-Substituto presente: Weder de Oliveira.

ACORDAO-COMPLETO-2457413

Acórdão 4096/2021 - Primeira Câmara

BENJAMIN ZYMLER

Cuidam os autos de tomada de contas especial instaurada pelo Fundo Nacional de Desenvolvimento da Educação (FNDE) , em desfavor da Sra. Maria Catarina Silva de Paula, presidente da entidade beneficiária à época da ocorrência dos fatos, e do Instituto Palmares de Direitos Humanos (IPDH/RJ) , entidade beneficiária, em razão da omissão no dever de prestar contas quanto aos recursos repassados por meio dos seguintes ajustes (peça 3, p. 315 a 339) :
	- Convênio 828.003/2006 (Siafi 580.203) : cujo objeto era a alfabetização de jovens e adultos, com idade superior a quinze anos, objetivando reduzir o número de analfabetos no País e contribuir para a inclusão social dessas pessoas (peça 1, p. 139 a 157) ; 
	- Convênio 844.169/2006 (Siafi 580.208) : cujo objeto era a assistência financeira direcionada à promoção de ações para que os jovens de baixa renda pudessem ser incluídos no mercado de trabalho, no âmbito do Projeto Escola de Fábrica (peça 3, p. 247 a 263) .
2.	Conforme disposto na Cláusula Sexta do Termo do Convênio 828.003/2006, foi prevista a aplicação de R$ 1.392.799,90 (um milhão trezentos e noventa e dois mil setecentos e noventa e nove reais e noventa centavos) na execução do objeto, dos quais R$ 1.378.871,90 (um milhão trezentos e setenta e oito mil oitocentos e setenta e um reais e noventa centavos) seriam repassados pelo concedente e R$ 13.928,00 (treze mil novecentos e vinte e oito reais) corresponderiam à contrapartida a ser aportada pelo convenente (peça 1, p. 147) .
3.	Em consonância com o estabelecido na Cláusula Quinta do Convênio 844.169/2006, seriam utilizados R$ 30.300,00 (trinta mil trezentos reais) , dos quais R$ 29.996,70 (vinte e nove mil novecentos e noventa e seis reais e setenta centavos) seriam transferidos pelo concedente e R$ 303,30 (trezentos e três reais e trinta centavos) ficariam a cargo do convenente (peça 3, p. 255) .
4.	A vigência do Convênio 828.003/2006 foi inicialmente fixada em quatrocentos dias (peça 1, p. 147) , a contar da sua assinatura (peça 1, p. 157) . Após a celebração de dois termos aditivos, o referido ajuste permaneceu em vigor de 26/12/2006 a 20/6/2010 (peça 1, p. 229 a 231 e 273 a 275) . O prazo final para a apresentação da prestação de contas era de sessenta dias após o término da vigência, conforme disposto na Cláusula Décima - Da Prestação de Contas (peça 1, p. 151) , tendo terminado no dia 19/8/2010.
5.	Já a vigência do Convênio 844.169/2006 foi estipulada em 540 dias (peça 3, p. 255) , a contar da sua assinatura (peça 3, p. 263) . Tendo em vista que esse prazo foi prorrogado, na forma disposta na Cláusula Quarta do Termo do mencionado ajuste, essa avença vigeu 19/12/2006 a 7/11/2008 (peça 3, p. 255 e 291) . O prazo final para a apresentação da prestação de contas era de sessenta dias após o término da vigência, conforme disposto na Cláusula Nona (peça 3, p. 259) , tendo findado em 6/1/2009.
6.	Os recursos referentes ao Convênio 828.003/2006 foram repassados em duas parcelas, nos valores de R$ 1.307.592,00 (um milhão trezentos e sete mil quinhentos e noventa e dois reais) e R$ 71.279,90 (setenta e um mil duzentos e setenta e nove reais e noventa centavos) , por meio da Ordem Bancária 2007OB828045, de 24/5/2007 (peça 1, p. 189) . O crédito dos recursos na conta corrente específica foi realizado no dia 28/5/2007 (peça 3, p. 119 e 120) .
7.	No que concerne ao Convênio 844.169/2006, os respectivos recursos foram transferidos em uma única parcela, no valor de R$ 29.996,70 (vinte e nove mil novecentos e noventa e seis reais e setenta centavos) , por meio da Ordem Bancária 2007OB844044, de 30/5/2007 (peça 3, p. 287) .
8.	Em 2/10/2009, técnicos do FNDE realizaram uma vistoria in loco na entidade convenente, com vistas a acompanhar a execução das metas físicas das ações de alfabetização de jovens e adultos relativas ao Convênio 828.003/2006. Naquela oportunidade, foi constatada a utilização de recursos, que haviam sido repassados com fulcro no mencionado ajuste, em finalidade diversa daquela prevista no Plano de Trabalho aprovado, cujos valores estão discriminados no quadro abaixo:
	Valor (R$) 
	Data

	60.000,00
	5/12/2008

	39.292,80
	12/12/2008

	707,20
	12/12/2008

	400.000,00
	18/12/2008

9.	No dia 26/9/2014, o Banco do Brasil, em atendimento à solicitação formulada pelo Fundo Nacional de Desenvolvimento da Educação, estornou o montante correspondente ao saldo remanescente da conta corrente específica do Convênio 828.003/2006, no valor de R$ 66.966,71 (sessenta e seis mil novecentos e sessenta e seis reais e setenta e um centavos - peça 3, p. 133 a 143) . 
10.	Conforme consta do Relatório de Tomada de Contas Especial 129/2015, a notificação dos responsáveis foi realizada por meio das seguintes comunicações:
	10.1. Ofício 1.603/2010 SERAD/COAPC/CGCAP/DIFIN/FNDE, de 31/8/2010 (peça 2, p. 51) ;
	10.2. Ofício 439/2012 DIPRE/COAPC/CGCAP/DIFIN/FNDE/MEC, de 24/4/2012 (peça 3, p. 73 a 75) ;
	10.3. Ofício 440/2012 DIPRE/COAPC/CGCAP/DIFIN/FNDE/MEC, de 27/4/2012 (peça 3, p. 81 a 83) ;
	10.4. Ofício 441/2012 DIPRE/COAPC/CGCAP/DIFIN/FNDE/MEC, de 27/4/2012 (peça 3, p. 89 a 91) ;
	10.5. Edital de Notificação 2, de 7/3/2013 (peça 3, p. 107) ;
	10.6. Ofício 42/2014 CGEOF/DIFIN/FNDE, de 20/8/2014 (peça 3, p. 133) ;
	10.7. Ofício 1.412/2014 DIESP/COAPC/CGCAP/DIFIN/FNDE/MEC, de 6/11/2014 (peça 3, p. 161 a 163) ;
	10.8. Ofício 1.413/2014 DIESP/COAPC/CGCAP/DIFIN/FNDE/MEC, de 7/11/2014 (peça 3, p. 165 a 167) ;
	10.9. Ofício 1.414/2014 DIESP/COAPC/CGCAP/DIFIN/FNDE/MEC, de 7/11/2014 (peça 3, p. 169 a 171) ; e
	10.10. Edital de Notificação 12, de 11/3/2009 (peça 3, p. 183) .
11.	Esgotadas as medidas administrativas cabíveis, sem que as contas tivessem sido apresentadas, o FNDE autuou, em 3/6/2015, a presente TCE (peça 3, p. 315 a 339) . Foi apontado um débito nos valores históricos dos recursos repassados com fulcro nos convênios acima citados, que atingiam, respectivamente, R$ 1.378.871,90 (um milhão trezentos e setenta e oito mil oitocentos e setenta e um reais e noventa centavos) e R$ 29.996,70 (vinte e nove mil novecentos e noventa e seis reais e setenta centavos) .
12.	O Relatório de Tomada de Contas Especial 129/2015 (peça 3, p. 315 a 339) concluiu pela responsabilização solidária da Sra. Maria Catarina Silva de Paula, presidente à época da ocorrência dos fatos ora analisados do Instituto Palmares de Direitos Humanos (IPDH/RJ) , e do mencionado instituto.
13.	A CGU, por meio do Relatório de Auditoria 1.951/2015 (peça 3, p. 355 a 357) , do Certificado de Auditoria 1.951/2015 (peça 3, p. 358) e do Parecer do Dirigente do Órgão de Controle Interno 1951/2015 (peça 3, p. 359) , concluiu pela irregularidade das presentes contas e concordou com o tomador de contas no que concerne à imputação de débito solidário mencionada no parágrafo anterior deste relatório.
14.	No dia 3/11/2015, o Ministro de Estado Interino da Educação atestou haver tomado ciência das conclusões do Órgão de Controle Interno, e determinou o encaminhamento do feito ao TCU (peça 3, p. 361) .
15.	A presente TCE foi recebida por este Tribunal em 5/11/2015 (peça 1, p. 1) . A Secex/RJ  sugeriu a citação solidária do Instituto Palmares de Direitos Humanos (IPDH) e da Sra. Maria Catarina Silva de Paula, na condição de presidente da referida entidade (peças 6, 7 e 8) . 
16.	Por meio do despacho a seguir transcrito, no essencial, acolhi essa proposta (peça 9) :
	"Com fundamento nos arts. 10, § 1º, e 12, I e II, da Lei nº 8.443/1992 e no art. 202, I e II, do Regimento Interno do TCU, determino a citação solidária do Instituto Palmares de Direitos Humanos e da Sra. Maria Catarina Silva de Paula, Presidente daquele Instituto à época da ocorrência dos fatos ora sob comento, na forma proposta pela unidade técnica."
17.	Inicialmente, a unidade técnica tentou citar a Sra. Maria Catarina Silva de Paula por meio do Ofício 312/2016 - TCU/Secex-RJ, de 22/2/2016 (peça 12) . Tendo em vista o insucesso dessa iniciativa (peça 15) , a citação foi reiterada por intermédio do Ofício 534/2016 - TCU/SECEX-RJ, de 15/3/2016 (peça 16) , que foi recebido no dia 19/3/2016 (peça 18) .
18.	O IPDH foi citado mediante o Ofício 311/2016 - TCU/Secex-RJ, de 22/2/2016 (peça 13) , cujo aviso de recebimento foi assinado no dia 1º/3/2016 (peça 14) .
19.	A Sra. Maria Catarina Silva de Paula e o Instituto Palmares de Direitos Humanos não atenderam às respectivas citações. Diante disso e considerando a inexecução dos objetos dos convênios firmados, a revelia da Sra. Maria Catarina Silva de Paula e do Instituto Palmares de Direitos Humanos e a inexistência nestes autos de elementos que permitissem concluir pela boa-fé ou de outros excludentes de culpabilidade, a unidade técnica propôs que as contas fossem julgadas irregulares, com a imputação de débito e a aplicação da multa prevista no art. 57 da Lei 8.443/1992.
20.	A referida proposta de mérito foi acolhida pelo Subprocurador-Geral Lucas Rocha Furtado (peça 23) .
21.	No dia 19/7/2016, a Sra. Maria Catarina Silva de Paula (peça 24, p. 1 e 2) , na qualidade de representante legal do IPDH, à época da assinatura e da gestão dos Convênios 828.003/2006 e 844.169/2006, requereu a juntada a estes autos de "Contestação à Ação de Improbidade Administrativa" (peça 24, p. 3 a 13) , que havia sido apresentada no âmbito do processo nº 0005277-08.2012.4.02.5101, ajuizado pelo FNDE na 28ª Vara Federal da Seção Judiciária do Estado do Rio de Janeiro. A responsável afirmou que a referida contestação esclarecia como se passaram os fatos que deram origem ao presente processo.
22.	Em observância aos Princípios da Busca pela Verdade Material e do Formalismo Moderado, proferi despacho com o seguinte teor (peça 25) :
	"Considerando que a Sra. Maria Catarina Silva de Paula foi regularmente citada e não apresentou alegações de defesa de forma tempestiva;
	Considerando que, dessa forma, restou caracterizada sua revelia;
	Considerando que a unidade técnica e o Ministério Público junto ao TCU se manifestaram uniformemente pela irregularidade das contas da responsável, com imputação de débito e multa;
	Considerando a necessária observância nesta Corte dos Princípios da Busca pela Verdade Material e do Formalismo Moderado;
	Considerando que a Sra. Maria Catarina Silva de Paula, após o pronunciamento da Secex/RJ e do Ministério Público junto ao TCU, encaminhou ao Tribunal cópia da contestação apresentada na ação de improbidade administrativa movida contra ela pelo FNDE;
	Considerando que, nessa última ocasião, a responsável fez expressa menção ao ofício de citação que lhe havia sido encaminhado pela Secex/RJ;
	Determino o retorno destes autos para a unidade técnica, para que sejam examinados os documentos apresentados pela responsável (peça 24) . Em seguida, a secretaria deverá elaborar uma nova instrução e encaminhá-la ao meu Gabinete, com trânsito prévio pelo Ministério Público junto ao TCU."
23.	Após analisar as alegações da Sra. Maria Catarina Silva de Paula, o auditor salientou que:
	- Alegações da responsável
	a) não foi a responsável pelos saques, no valor de quase R$ 500.000,00 (quinhentos mil reais) , realizados na conta do projeto;
	b) o valor apontado na ação de improbidade já foi devolvido ao erário ou encontra-se bloqueado em caderneta de poupança, exceto no que concerne aos saques indevidamente realizados na conta do projeto;
	c) não controla mais a conta poupança, que foi bloqueada judicialmente;
	d) o Instituto Palmares de Direitos Humanos (IPDH) realizou a transferência do dinheiro recebido no âmbito do convênio firmado com o FNDE, mediante ordem de pagamento, para a conta poupança nº 010.035.789-X, da agência 0392-1, do Banco do Brasil, aberta exclusivamente para custear a execução do projeto "Quilombola Venha Ler e Escrever". Foram feitos saques e transferências dessa conta;
	e) apesar de ela ser a responsável legal pelos recursos destinados pelo FNDE, o Sr. Marcos Martins, então diretor financeiro do IPDH, realizou saques e transferências para ajudar no pagamento de despesas relativas ao projeto "Incubadora Afro Brasileira", também desenvolvido pelo instituto;
	f) esse último projeto contava com recursos da Petrobras, que atrasou a liberação das verbas avençadas, o que ensejou os saques e as transferências indevidos, os quais atingiram R$ 460.739,49 (quatrocentos e sessenta mil setecentos e trinta e nove reais e quarenta e nove centavos) ;
	g) ocorreu outra movimentação, no valor de R$ 43.504,62 (quarenta e três mil quinhentos e quatro reais e sessenta e dois centavos) , com a rubrica "TRF JUDICIAL". Assim sendo, o total retirado indevidamente da conta poupança acima citada atingiu R$ 504.244,11 (quinhentos e quatro mil duzentos e quarenta e quatro reais e onze centavos) ;
	h) demandou do Sr. Marcos Martins, diretor financeiro à época, que havia sido autorizado a movimentar a conta poupança, a apresentação da prestação de contas e das justificativas para os atos por ele praticados, que iriam de encontro aos estatutos do IPDH. Em resposta, o ex-diretor entregou uma planilha, na qual foram discriminados os gastos relativos ao projeto "Incubadora Afro Brasileira", que foram custeados com os recursos retirados da conta poupança referente ao projeto "Quilombola Venha Ler e Escrever";
	i) os Srs. Marcos Martins, Giovanni Harvey, diretor financeiro anterior e responsável pelo projeto "Incubadora Afro Brasileira", e Rosalvo Costa, então diretor presidente do Instituto Brasil Social, acertaram, em reunião com os demais diretores do IPDH, a venda de um imóvel, situado a Rua Carlos de Carvalho, 53, Rio de Janeiro (RJ) , visando pagar a dívida junto ao FNDE;
	j) o projeto "Incubadora Afro Brasileira" só se viabilizou porque o Sr. Rosalvo Costa ofereceu a doação de um bem imóvel, cuja venda posterior permitiria quitar a dívida junto ao FNDE. A referida doação foi registrada em um documento particular. Porém, a venda do referido bem nunca foi efetivada; e
	k) não agiu com dolo ou máfé nem se locupletou. Dessa forma, sua responsabilidade deve ser afastada.
	- Análise das alegações da responsável
	a) apesar de o Instituto Palmares de Direitos Humanos ter tomado ciência do expediente que lhe foi encaminhado (peça 13) , conforme atesta o correspondente aviso de recebimento (peça 14) , não atendeu à citação. Portanto, ocorreu sua revelia e deve ser dado prosseguimento ao processo, nos termos do art. 12, § 3º, da Lei 8.443/1992;
	b) em tese, os argumentos apresentados pela Sra. Maria Catarina Silva de Paula poderiam beneficiar o IPDH, caso eles tivessem sido capazes de comprovar a boa e regular aplicação dos recursos repassados. Todavia, no caso vertente, isso não ocorreu;
	c) não existem, nos presentes autos, elementos que permitam concluir pela ocorrência de boa-fé ou excludentes de culpabilidade;
	d) conforme os Termos dos Convênios 828.003/2006 e 844.169/2006, ambos assinados pela Sra. Maria Catarina Silva de Paula (peça 1, p. 157; peça 3, p. 263) , era obrigação do convenente "assegurar a plena execução do objeto deste Convênio, em conformidade com o Plano de Trabalho aprovado e com as normas e procedimentos aplicáveis ao mesmo";
	e) não é necessário que os responsáveis tenham se locupletado para responder pelo débito gerado. Mesmo um gestor que tenha praticado condutas omissivas deve responder pelos danos gerados pela sua falta de zelo; e 
	f) desse modo, as contas do IPDH e da Sra. Maria Catarina Silva de Paula devem ser julgadas irregulares, sendo-lhes imputado débito solidário e aplicada a multa prevista no art. 57 da Lei 8.443/1992.
24.	Com fulcro nessas considerações, o auditor propôs (peça 31) :
	a) rejeitar as alegações de defesa apresentadas pela Sra. Maria Catarina Silva de Paula e considerar revel o Instituto Palmares de Direitos Humanos (IPDH/RJ) ;
	b) com fundamento nos arts. 1º, I, 16, III, alínea "c", e § 2º, 19 e 23, III, da Lei 8.443/1992 e 1º, I, 209, III e § 5º, 210 e 214, III, do Regimento Interno do TCU, julgar irregulares as contas da Sra. Maria Catarina Silva de Paula, presidente da entidade beneficiária à época da ocorrência dos fatos, e condená-la, em solidariedade com o Instituto Palmares de Direitos Humanos, ao pagamento das quantias a seguir especificadas, com a fixação do prazo de quinze dias, a contar das notificações, para comprovarem perante o Tribunal (art. 214, inciso III, alínea "a", do Regimento Interno desta Corte de Contas) o recolhimento das dívidas aos cofres do Fundo Nacional de Desenvolvimento da Educação (FNDE) , atualizadas monetariamente e acrescidas dos juros de mora, calculados a partir das datas discriminadas as dos recolhimentos, na forma prevista na legislação em vigor, abatendo-se, na oportunidade, o valor já ressarcido:
	VALOR ORIGINAL (R$) 
	DATA DA OCORRÊNCIA
	TIPO

	1.307.592,00
	28/5/2007
	Débito

	71.279,90
	28/5/2007
	Débito

	29.996,70
	30/5/2007
	Débito

	66.966,71
	26/9/2014
	Crédito

c) aplicar à Sra. Maria Catarina Silva de Paula e ao Instituto Palmares de Direitos Humanos, individualmente, a multa prevista nos arts. 57 da Lei 8.443/1992 e 267 do Regimento Interno do TCU, com a fixação do prazo de quinze dias, a contar das notificações, para comprovarem perante o Tribunal (art. 214, inciso III, alínea "a", do Regimento Interno) o recolhimento das dívidas aos cofres do Tesouro Nacional, atualizadas monetariamente desde a data do acórdão que vier a ser proferido até as dos efetivos recolhimentos, se forem pagas após o vencimento, na forma da legislação em vigor;
	d) autorizar, desde logo, caso seja requerido, o pagamento parcelado das importâncias devidas em até 36 (trinta e seis) parcelas, nos termos do art. 217 do Regimento Interno do TCU;
	e) autorizar, desde logo, nos termos do art. 28, II, da Lei 8.443/1992, a cobrança judicial das dívidas, caso não sejam atendidas as notificações;
	f) encaminhar cópia da deliberação que vier a ser proferida, bem como do relatório e do voto que a fundamentarem, ao Procurador-Chefe da Procuradoria da República no Estado do Rio de Janeiro, nos termos dos arts. 16, § 3º, da Lei 8.443/1992 e 209, § 7º, do Regimento Interno do TCU, para a adoção das medidas que entender cabíveis.
25.	O Diretor da Dilog da Secex (RJ) , no exercício da competência delegada pelo titular daquela unidade técnica, manifestou sua concordância com essa proposta (peça 32) .
26.	O Subprocurador-Geral Lucas Rocha Furtado pronunciou-se favoravelmente ao acolhimento dessa proposta (peça 33) .
	É o Relatório.

não há.

Subprocurador-Geral Lucas Rocha Furtado.

TOMADA DE CONTAS ESPECIAL. FUNDO NACIONAL DE DESENVOLVIMENTO DA EDUCAÇÃO - FNDE. CONVÊNIOS. ALFABETIZAÇÃO DE JOVENS E ADULTOS. ASSISTÊNCIA FINANCEIRA PARA A INCLUSÃO NO MERCADO DE TRABALHO DE JOVENS DE BAIXA RENDA. OMISSÃO NO DEVER DE PRESTAR CONTAS. CITAÇÕES. REVELIA DE UM DOS RESPONSÁVEIS. REJEIÇÃO DAS ALEGAÇÕES DE DEFESA APRESENTADAS PELO OUTRO RESPONSÁVEL. CONTAS IRREGULARES. DÉBITO SOLIDÁRIO. MULTAS.

TOMADA DE CONTAS ESPECIAL (TCE)

Secretaria do TCU no Estado do Rio de Janeiro (Sec-RJ).

I - Histórico
	Cuidam os autos de tomada de contas especial instaurada pelo Fundo Nacional de Desenvolvimento da Educação (FNDE) , em desfavor do Instituto Palmares de Direitos Humanos (IPDH/RJ) e da Sra. Maria Catarina Silva de Paula, presidente dessa entidade à época da ocorrência dos fatos ora sob apuração, em razão da omissão no dever de prestar contas dos recursos repassados por meio dos Convênios 828.003/2006 (cujo objeto era a alfabetização de jovens e adultos, com idade superior a quinze anos, objetivando reduzir o número de analfabetos no País e contribuir para a inclusão social dessas pessoas) e 844.169/2006 (cujo objeto era a assistência financeira direcionada à promoção de ações para que os jovens de baixa renda pudessem ser incluídos no mercado de trabalho, no âmbito do Projeto Escola de Fábrica) .
2.	Conforme disposto na Cláusula Sexta do Termo do Convênio 828.003/2006, foi prevista a aplicação de R$ 1.392.799,90 (um milhão trezentos e noventa e dois mil setecentos e noventa e nove reais e noventa centavos) na execução do objeto, dos quais R$ 1.378.871,90 (um milhão trezentos e setenta e oito mil oitocentos e setenta e um reais e noventa centavos) seriam repassados pelo concedente e R$ 13.928,00 (treze mil novecentos e vinte e oito reais) corresponderiam à contrapartida a ser aportada pelo convenente.
3.	Em conformidade com o estabelecido na Cláusula Quinta do Convênio 844.169/2006, seriam utilizados R$ 30.300,00 (trinta mil trezentos reais) , dos quais R$ 29.996,70 (vinte e nove mil novecentos e noventa e seis reais e setenta centavos) seriam transferidos pelo concedente e R$ 303,30 (trezentos e três reais e trinta centavos) ficariam a cargo do convenente.
4.	A vigência do Convênio 828.003/2006 foi inicialmente fixada em quatrocentos dias, a contar da sua assinatura. Após a celebração de dois termos aditivos, o referido ajuste permaneceu em vigor de 26/12/2006 a 20/6/2010. O prazo final para a apresentação da prestação de contas era de sessenta dias após o término da vigência, conforme disposto na Cláusula Décima - Da Prestação de Contas, tendo terminado no dia 19/8/2010.
5.	Já a vigência do Convênio 844.169/2006 foi estipulada em 540 dias, a contar da sua assinatura. Tendo em vista que esse prazo foi prorrogado, na forma disposta na Cláusula Quarta do Termo do mencionado ajuste, essa avença vigeu 19/12/2006 a 7/11/2008. O prazo final para a apresentação da prestação de contas era de sessenta dias após o término da vigência, conforme disposto na Cláusula Nona, tendo findado em 6/1/2009.
6.	Os recursos referentes ao Convênio 828.003/2006 foram repassados em duas parcelas, nos valores de R$ 1.307.592,00 (um milhão trezentos e sete mil quinhentos e noventa e dois reais) e R$ 71.279,90 (setenta e um mil duzentos e setenta e nove reais e noventa centavos) , por meio da Ordem Bancária 2007OB828045, de 24/5/2007. O crédito dos recursos na conta corrente específica foi realizado no dia 28/5/2007.
7.	No que concerne ao Convênio 844.169/2006, os respectivos recursos foram transferidos em uma única parcela, no valor de R$ 29.996,70 (vinte e nove mil novecentos e noventa e seis reais e setenta centavos) , por meio da Ordem Bancária 2007OB844044, de 30/5/2007.
8.	Em 2/10/2009, técnicos do FNDE realizaram uma vistoria in loco na entidade convenente, com vistas a acompanhar a execução das metas físicas das ações de alfabetização de jovens e adultos relativas ao Convênio 828.003/2006. Naquela oportunidade, foi constatada a utilização de recursos, que haviam sido repassados com fulcro no mencionado ajuste, em finalidade diversa daquela prevista no Plano de Trabalho aprovado, cujos valores estão discriminados no quadro abaixo:
	Valor (R$) 
	Data

	60.000,00
	5/12/2008

	39.292,80
	12/12/2008

	707,20
	12/12/2008

	400.000,00
	18/12/2008

9.	Nesse contexto, o FNDE solicitou ao Banco do Brasil que restituísse ao Fundo Nacional de Desenvolvimento da Educação o saldo remanescente da conta corrente específica do Convênio 828.003/2006, no valor de R$ 66.966,71 (sessenta e seis mil novecentos e sessenta e seis reais e setenta e um centavos) , o que foi feito pela instituição financeira.
10.	Esgotadas as medidas administrativas cabíveis, sem que as contas tivessem sido apresentadas, o FNDE autuou, em 3/6/2015, a presente TCE. Naquela oportunidade, foi apontado um débito no valor total transferido com fulcro nos dois convênios em tela.
11.	O tomador de contas atribuiu a responsabilidade solidária por esse débito à Sra. Maria Catarina Silva de Paula e ao Instituto Palmares de Direitos Humanos (IPDH/RJ) . A CGU manifestou sua concordância com esse entendimento. Em seguida, o Ministro de Estado Interino da Educação atestou haver tomado ciência das conclusões do Órgão de Controle Interno e determinou o encaminhamento do feito ao TCU.
12.	No âmbito desta Corte de Contas, determinei a citação dos responsáveis, a qual foi regularmente realizada. Contudo, os citados permaneceram silentes, o que caracterizou sua revelia.
13.	Após analisar os documentos acostados a estes autos, a Sec-RJ propôs que as contas da Sra. Maria Catarina Silva de Paula e do Instituto Palmares de Direitos Humanos fossem julgadas irregulares, sendo-lhes imputado débito solidário no valor total repassado pelo FNDE e aplicada a multa prevista no art. 57 da Lei 8.443/1992.
14.	O Subprocurador-Geral Lucas Rocha Furtado manifestou-se favoravelmente ao acolhimento dessa proposta.
15.	Estando este processo no meu Gabinete, a Sra. Maria Catarina Silva de Paula, na qualidade de representante legal do IPDH, à época da assinatura e da execução dos Convênios 828.003/2006 e 844.169/2006, solicitou a juntada a estes autos da "Contestação à Ação de Improbidade Administrativa", que havia sido apresentada no âmbito do processo nº 0005277-08.2012.4.02.5101, ajuizado pelo FNDE na 28ª Vara Federal da Seção Judiciária do Estado do Rio de Janeiro. A responsável, após fazer expressa menção ao ofício de citação que lhe foi enviado pelo TCU, afirmou que a referida contestação esclarecia como se passaram os fatos que deram origem à presente TCE.
16.	Em observância aos Princípios da Busca pela Verdade Material e do Formalismo Moderado, determinei o retorno destes autos para a unidade técnica, para que fossem examinados os documentos apresentados pela responsável. Em seguida, a secretaria deveria elaborar uma nova instrução e encaminhá-la ao meu Gabinete, com trânsito prévio pelo Ministério Público junto ao Tribunal de Contas da União.
17.	No referido documento, a ex-presidente do IPDH/RJ alegou em síntese que:
	a) as movimentações indevidas na conta específica dos convênios teriam sido realizadas pelo então diretor-financeiro daquele instituto, Sr. Marcos Martins, com o fito de cobrir um deficit existente em outro projeto, denominado "Incubadora Afro Brasileira", que estava sendo executado simultaneamente;
	b) essas movimentações teriam violado o estatuto do IPDH/RJ, o que ensejou a cobrança pelo Instituto ao Sr. Marcos Martins das quantias irregularmente transferidas da mencionada conta;
	c) o ex-diretor financeiro e outros gestores do projeto "Incubadora Afro Brasileira" se comprometeram a vender um imóvel para repor o dinheiro que foi sacado da conta dos convênios sob enfoque. Contudo, isso não foi feito; e
	d) a Sra. Maria Catarina Silva de Paula não auferiu benefícios financeiros nem agiu com dolo.
18.	Após analisar esse documento, a unidade técnica manteve inalterada sua proposta anterior, tendo sido acompanhada pelo Subprocurador-Geral Lucas Rocha Furtado.
II - Análise do mérito desta tomada de contas especial
19.	Preliminarmente, manifesto minha concordância com a proposta formulada pela Sec-RJ, cuja análise das questões ora sob exame incorporo desde já às minhas razões de decidir. Contudo, entendo necessário tecer algumas considerações adicionais, o que passo a fazer.
20.	Em primeiro lugar, avalio que deve ser decretada a revelia do Instituto Palmares de Direitos Humanos - IPDH/RJ, para todos os efeitos, dando-se prosseguimento ao presente processo, nos termos do art. 12, § 3º, da Lei 8.443/1992.
21.	Destaco que a Sra. Maria Catarina Silva de Paula não apresentou nenhum documento que comprovasse quer a execução física, quer a execução financeira, das avenças firmadas pelo IPDH/RJ com o FNDE. Assim sendo, violou o disposto nas Cláusulas Décima do Convênio 828.003/2006 e Nona do Convênio 844.169/2006, que previam expressamente o envio desses documentos, dentre os quais destaco os seguintes: relatório de cumprimento do Objeto e de Execução Física; demonstrativo da execução financeira; relação de Pagamentos Efetuados e extrato da conta bancária específica do período do recebimento da primeira parcela até o último pagamento e conciliação bancária.
22.	Nesse contexto, não é possível afirmar que o objeto avençado foi executado nem demonstrar a existência de um nexo de causalidade entre os recursos transferidos e um eventual adimplemento desse objeto.
23.	Nunca é demais lembrar que a jurisprudência pacífica desta Corte de Contas aponta no sentido de que, nos processos relativos ao controle financeiro da administração pública, a culpa dos responsáveis por atos irregulares que causem prejuízo ao erário é legalmente presumida, admitida prova em contrário, a cargo do gestor. Na fiscalização dos gastos públicos, privilegia-se, como princípio básico, a inversão do ônus da prova. Logo, cabe ao gestor demonstrar a boa aplicação dos dinheiros e valores públicos sob sua responsabilidade, em conformidade com o disposto nos arts. 70, parágrafo único, da Constituição Federal e 93 do Decreto-Lei 200/1967. 
24.	As alegações no sentido de que os saques irregulares da conta específica dos convênios teriam sido realizados pelo diretor-financeiro do IPDH/RJ não socorrem à responsável. Afinal, ela era a responsável pela gestão dos recursos transferidos pelo FNDE e, nessa condição, deveria ter adotado de forma tempestiva as medidas necessárias para sanear essa irregularidade. 
25.	As afirmativas no sentido de que os responsáveis por esses saques se comprometeram a vender um imóvel para ressarcir o erário também não são aptas a afastar a responsabilidade da ex-presidente. A uma, porque a mencionada venda não ocorreu, o que implica dizer que o mencionado ressarcimento não se efetivou. A duas, porque não foram apresentadas provas de que tal ajuste tenha sido efetivamente firmado.
26.	Por fim, saliento que a ausência de dolo e de locupletamento, alegada pela Sra. Maria Catarina Silva de Paula, não impede sua responsabilização. A apuração de responsabilidade nas matérias submetidas à apreciação do TCU não se vincula à indicação de conduta dolosa do agente. Ademais, consoante exposto acima, impõe-se ao gestor público o dever de demonstrar a boa e regular aplicação dos recursos sob sua guarda, sendo que a omissão ou falta de exação no cumprimento dessa obrigação induz à presunção de culpa.
27.	Aduzo que a inexistência de locupletamento por parte do responsável não o exime do dever de recompor o dano a que deu causa por meio de atuação imprudente ou irregular, como se verificou neste caso concreto.
28.	Por fim, lembro que, no âmbito do TCU, é considerado de boa-fé o responsável que, embora tenha concorrido para o dano ao erário ou outra irregularidade, seguiu as normas pertinentes, os preceitos e os princípios do direito. A análise, portanto, é feita sob o ponto de vista objetivo, sem que seja necessária a comprovação de dolo, mas apenas da ausência de boa-fé objetiva. No caso vertente, ficou patente que a responsável descumpriu diversas normas aplicáveis, o que implica dizer que não restou demonstrada sua boa-fé.
29.	Com fulcro nessas considerações, julgo que as contas da Sra. Maria Catarina Silva de Paula e do Instituto Palmares de Direitos Humanos devem ser julgadas irregulares, sendo-lhes imputado débito solidário no valor total transferido pelo FNDE com fulcro nos Convênios 828.003/2006 e 844.169/2006, devendo ser descontados os valores já restituídos aos cofres daquele Fundo. Adicionalmente, com supedâneo no art. 57 da Lei 8.443/1992, devem ser-lhes imputadas multas individuais, cujos valores arbitro em R$ 100.000,00 (cem mil reais) .
	Diante do acima exposto, voto por que o Tribunal adote o Acórdão que ora submeto à deliberação deste Colegiado.
TCU, Sala das Sessões Ministro Luciano Brandão Alves de Souza, em 19 de fevereiro de 2019.
BENJAMIN ZYMLER 
Relator